【裁判字號】    95,上重訴,14
【裁判日期】    950525
【裁判案由】    家暴殺人
【裁判全文】
臺灣高等法院刑事判決                95年度上重訴字第14號
上  訴  人  臺灣臺北地方法院檢察署檢察官
上  訴  人
即  被  告  甲○○
                    (
選任辯護人  黃正淮律師
上列上訴人等因被告家暴殺人案件，不服臺灣臺北地方法院94年
度重訴字第85號，中華民國95年2月10日第一審判決（起訴案號
：臺灣臺北地方法院檢察署94年度偵字第20271號），提起上訴
，本院判決如下：
    主  文
原判決撤銷。
甲○○殺人，處無期徒刑，褫奪公權終身。
扣案殺雞刀壹把（含鐵碎片貳塊）沒收。
    事  實
一、甲○○為簡德發之繼父，2人具有家庭暴力防治法第3條第3
    款直系姻親之家庭成員關係。民國94年8月間，簡德發為尋
    找新工作，而搬至臺北市○○路○段320巷55弄16號1樓與甲
    ○○及其母乙○○暨其同母異父之弟陳祥仁共同居住。因甲
    ○○罹患肺結核，且因小兒麻痺症而右足肢障，長期失業，
    心情低落，並有酗酒之惡習，經常於飲酒後即大聲吵鬧，簡
    德發經常為此與甲○○口角，並曾罵甲○○為死跛腳，甲○
    ○因而對簡德發心生怨懟，而萌生殺人之犯意，預謀殺害簡
    德發，其先於94年10月24日前往址設臺北市○○路540號之
    玄隆刀剪商行有限公司，以新臺幣（下同）350元之價格，
    購買殺雞刀1把（全長約二十七點五公分，刀寬約四公分，
    刀刃長約十七公分）攜回上址住處藏放，因慮及簡德發身材
    壯碩，決定俟簡德發熟睡時動手，甲○○於94年10月25日晚
    間18時許在家中獨自邊看電視邊飲酒（尚未達心神喪失或精
    神耗弱之狀態）至晚間22許，見簡德發與陳祥仁已入睡，房
    門未上鎖，甲○○隨後亦進入其2人隔壁臥房睡覺，甲○○
    於就寢後即頻頻起身，於94年10月26日清晨5時許，進入簡
    德發與陳祥仁同睡之臥房內，見簡德發側臥於床鋪外側，右
    側身朝上，臉朝臥室內側牆壁，甲○○認時機已至，即依其
    預定之計劃遂行其殺人之犯意，取出前開預藏之殺雞刀，以
    右手持該殺雞刀刺往簡德發右臉頰，簡德發因疼痛以右手防
    衛後致右手食指基部亦遭到切割傷三公分，甲○○接續再朝
    簡德發右頸部猛刺一刀，簡德發因痛楚而哀嚎，睡於簡德發
    身旁之陳祥仁頓時驚醒，見甲○○壓坐於簡德發身上，右手
    握殺雞刀自簡德發之右頸部拔出，簡德發右頸部、口、鼻湧
    出大量鮮血（期間因簡德發反抗，甲○○之左手中指亦破皮
    受傷留血），陳祥仁即衝上前以左手壓住甲○○舉刀之右手
    ，以右拳揮打甲○○臉部，將甲○○壓倒在地，同時大聲叫
    喊母親乙○○前來，期間陳祥仁之左腳遭甲○○持該殺雞刀
    刺中，受有右手及左小腿裂傷，左上肢開放性傷口（該殺雞
    刀之刀刃鐵碎片二塊存留於該傷口內）之傷害（傷害部分未
    據陳祥仁告訴，且業據乙○○撤回告訴，並經檢察官不另為
    不起訴處分。），乙○○聞聲趕至後，與陳祥仁共同壓制甲
    ○○持刀之右手，並搶下甲○○手中之殺雞刀，旋即將該殺
    雞刀藏放於其與甲○○臥房門邊之角落，陳祥仁立即奔至客
    廳撥打電話叫救護車，此時甲○○則乘隙逃逸，嗣簡德發因
    銳器刺創頭、頸部，致食道、氣管、頸部血管創裂，引起出
    血性休克及呼吸性休克，到達醫院前即死亡。甲○○則於94
    年10月26日上午8時30分許，為警在臺北市萬華區○○○道
    與西藏路口查獲，扣得其穿著沾有血跡之外套、長褲、衣服
    各一件，並於甲○○上址住處其與乙○○之臥室門邊，扣得
    其所有前開殺雞刀一把（刀刃部分之鐵碎片二塊係於陳祥仁
    上開左上肢開放性傷口中取出而扣案），另扣得簡德發於案
    發時穿著染有血漬之衣服一件、陳祥仁於案發時所著之衣物
    一套（含上衣、短褲、內褲、拖鞋等）。
二、案經臺北市政府警察局萬華分局報請臺灣臺北地方法院檢察
    署檢察官偵查起訴。
    理  由
一、訊據上訴人即被告甲○○固坦認於上開時、地持上開刀子殺
    害被害人簡德發，惟辯稱：因被害人常常辱罵伊、打伊，當
    天伊喝酒，被害人又罵伊，伊始起意教訓被害人而已，伊購
    買上開刀子並非蓄意殺害被害人云云。辯護人則為被告辯護
    以：被告為低收入戶，且為小兒麻痺患者，找不到工作，平
    常喝悶酒時，又遭受被害人之怒罵，導致被告氣憤難忍，而
    釀成大禍，被告並非預謀殺害被害人，其係因一時激憤難忍
    而殺害被害人，且於案發後一再表示內心十分懊悔，願意接
    受法律制裁，請依刑法第五十九條酌減其刑等語。
二、經查：
 1、被告為被害人之繼父，而乙○○為被告之妻亦為被害人之母
    ，又陳祥仁被告之子亦為被害人之同母異父之弟，另被害人
    於94年8月間，為尋找新工作，而搬至臺北市○○路○段320
    巷55弄16號1樓與被告、乙○○及陳祥仁共同居住之事實，
    業據被告坦承不諱，核與證人陳祥仁、乙○○所陳述之情節
    相符，是此部分事實，足堪認定。
 2、被告於94年10月24日至臺北市○○路540號之玄隆刀剪商行
    有限公司，以350元之價格購買上開殺雞刀1把，而該刀全長
    約二十七點五公分，刀寬約四公分，刀刃長約十七公分之事
    實，業據被告坦承不諱，核與證人即出售該刀之徐錦於警詢
    時所陳述之情節相符（被告不爭執證人徐錦於警詢時陳述之
    證據能力，依刑事訴訟法第159條之5規定，證人徐錦於警詢
    時之陳述，得作為證據，附此敘明。），復有上開殺雞刀1
    把扣案，並經警方將上開殺雞刀與30公分之米達尺並列拍照
    之照片1紙付卷可佐（見94年度偵字第20271號卷第30頁），
    是此部分事實，亦堪認定。
 3、被告如何殺死被害人之事實，業據被告坦承不諱，核與證人
    陳祥仁於偵查及原審審理時證述：94年10月25日我與被害人
    於晚上10、11時一起上床睡覺，我與被害人睡同一房間，我
    睡在被害人旁邊，案發時我是突然聽到被害人之哀嚎聲而醒
    來，我起身看見我父親甲○○壓坐在被害人身上，手裡拿著
    一把刀從被害人脖子拔出來，被害人之右頸部、口、鼻一直
    流血，我就衝過去以左手壓住我父親握刀之右手，並以右拳
    揮我父親的臉，把我父親壓倒在地板上，並趕緊叫喚母親乙
    ○○過來，之後換我母親壓住我父親的手，我父親手中的刀
    被我母親搶下，我就跑去客廳打電話叫救護車，之後我父親
    就掙脫逃跑，我在搶刀時被我父親以刀劃傷手腳等語（見94
    年度偵字第20271號卷第21、22、23頁、94年度相字第798號
    卷第27頁、原審94年度重訴字第85號卷第47、48、49頁）及
    證人乙○○於偵查及原審審理時結證稱：94年10月25日晚間
    六點多，被告在家中獨自邊看電視邊喝酒，喝到晚間10點多
    就去睡，我洗好衣服在晚上11點多也去睡，那天晚上被告一
    直起來上廁所，我覺得奇怪，於翌日凌晨5點多，聽到小兒
    子陳祥仁一直大叫：媽媽，哥哥受傷了，快點，快點，因為
    我是小兒麻痺我就爬過去，看到被告手上拿刀被陳祥仁壓住
    ，我就趕快把刀搶下，陳祥仁的手都受傷，陳祥仁就去打電
    話叫救護車，被告則趁機逃走，我把刀子拿到我與被告臥房
    門邊藏起來，我就趕快回去急救我大兒子即被害人簡德發，
    被害人之右頸部、口、鼻一直流血，我用手壓住試圖讓流血
    減緩，但是沒有效等語（見94年度相字第798號卷第25、26
    頁、原審九94年度重訴字第85號卷第51頁至第55頁）之情節
    相符。又被害人受有3處外傷，傷口Ａ：右嘴角外緣5‧4公
    分處有橫向銳器傷口，閉合寬4公分，開口3‧5公分，由右
    頸向左頸皮膚橫向穿刺，深達12至14公分。穿透會厭軟骨下
    緣、喉頭亞當軟骨右入、左出而抵左頸皮膚皮下組織、左、
    右頸動靜脈刺創、血液並進入食道、氣管。氣管內充滿細小
    血色氣泡及血液，並導致肺臟內呼吸通道包括氣管、支氣管
    及細支氣管充滿血液。肺臟表面及實質呈現塊狀血液存留狀
    ，支持有吸入血液狀異物堵塞支氣管。傷口Ｂ：位右耳朵後
    緣線下方，在耳緣下方4‧1公分處，有橫向傷口4公分（閉
    合），有移動之花瓣狀約0‧5公分移位傷口痕，深達4公分
    ，傷及右胸鎖乳突肌，呈右側面3至9點方向及右後向左前方
    向。傷口Ｃ：位於右手食指基部有切割傷3公分。被害人遭
    3次銳器傷，其中主要致命傷口Ａ，位於被害人右頸部由右
    向左方向穿刺致頸部血管、食道、氣管破裂並導致血液流入
    胃、吸入肺臟造成出血性及呼吸性休克，被害人之死亡轉機
    為出血性及呼吸性休克，死亡原因為頭部銳器傷並傷及氣管
    、食道及頸部血管破裂，最後因出血性休克及呼吸性休克而
    死亡，死亡方式為「他殺」。研判死亡原因：甲、出血性休
    克及呼吸性休克。乙、食道破裂致腸胃出血。丙、頭、頸部
    銳器刺傷致氣管創傷、頸血管破裂。鑑定結果：被害人因銳
    器刺創頭、頸部致食道、氣管、頸部血管創裂，引起出血性
    休克及呼吸性休克而死亡。死亡方式為「他殺」等情，業經
    臺灣臺北地方法院檢察署檢察官督同檢驗員相驗屬實，並經
    法務部法醫研究所解剖並鑑定死亡原因無訛，此有勘（相）
    驗筆錄、法醫驗斷書、相驗屍體證明書、法務部法醫研究所
    醫鑑字第1954號鑑定書各1份、相驗照片71幀在卷可考（見
    94年度相字第798號卷第24頁、第72頁至第76頁、第87頁至
    第122頁、第124頁至第134頁、第139頁，上開1954號鑑定書
    雖鑑定之被害人有3處傷口，然由於被害人右手食指基部有
    切割傷3公分之傷口，係被害人遭被告刺第1刀後，因疼痛遂
    以右手防衛致右手食指基部亦遭到切割傷，是被害人所受3
    處傷口之傷勢，與被告自白殺被害人2刀，尚無扞格，附此
    敘明。）另臺灣臺北地方法院檢察署檢察官於案發當日下午
    4時52分許至案發現場勘驗，勘驗情形為：乙○○看到時，
    被害人已經爬起，手扶在窗戶上，右頸一直流血噴噴的響，
    當時陳祥仁也在幫忙搶刀，陳祥仁睡靠房間牆壁的方向，頭
    是靠著窗戶，被害人也是靠著窗戶，乙○○搶下刀子後，將
    刀藏放在其房間門旁邊，現場有1個棉被，2個枕頭，1件草
    席，1個床墊，床墊包在草席上，草席上有血跡，棉被也有
    血跡，靠窗戶的牆壁也有血跡，被害人睡覺那邊也有血跡等
    節，製有勘驗筆錄（見94年度相字第798號卷第33頁）及現
    場照片30幀（見94年度偵字第20271號卷第31頁至第45頁）
    附卷可稽。且經臺北市政府警察局萬華分局員警於案發現場
    勘查採證，收集兇刀、血跡、衣物等物，送請內政部刑事警
    察局鑑定ＤＮＡ型別結果，均發現與被告、被害人、證人陳
    祥仁ＤＮＡ型別相符，有臺北市政府警察局萬華分局94年12
    月19日北市警萬分刑字第09435208100號函及檢附之內政部
    刑事警察局94年12月14日刑醫字第0940172116號鑑驗書在卷
    足憑（見原審94年度重訴字第85號卷第26頁至第30頁）。復
    有殺雞刀1把（含鐵碎片2塊）、被告於案發時身著沾有血跡
    之外套、長褲、衣服各1件，被害人於案發時所穿著染有血
    漬之衣服1件、陳祥仁於案發時所著之衣物1套（含上衣、短
    褲、內褲、拖鞋等）扣案可資佐證。而人之頭、頸部為人體
    重要部位，若遭刀刃猛刺極易致命，此乃眾所周知之事實，
    觀之被害人所受右頸部主要致命傷口，深達12至14公分，並
    穿透會厭軟骨下緣、喉頭亞當軟骨右入、左出而抵左頸皮膚
    皮下組織、左、右頸動靜脈刺創、血液並進入食道、氣管，
    足認被告加害時殺意之堅，確有剝奪被害人之生命意圖，堪
    認被害人之死亡確係因被告持刀刺殺之行為所肇致，其間顯
    有相當因果關係，至為灼然。準此，足證被告之殺害被害人
    之自白與事實相符，從而被告持上開殺雞刀刺殺被害人之事
    實，堪予認定。
 4、被告及辯護人固辯稱被告並非預謀殺害被害人等語，然被告
    於警詢時已自承，因被害人辱罵伊為死瘸子，伊忍氣吞聲很
    久，不想再忍耐，便去買刀子放在房間，因被害人身材壯碩
    ，伊趁被害人睡覺時始下手殺他等語（見94年度偵字第2027
    1號卷第9頁至第16頁），被告於檢察官偵查時亦自承「（買
    該刀是否要殺簡德發）對」（見94年度偵字第20271號卷第
    50 頁），被告於原審法官訊問時亦自承因被害人辱罵伊、
    打伊，所以想要殺被害人等語（見原審94年度聲羈字第323
    號卷第6頁），再參酌證人乙○○證稱被告有罹患肺結核，
    且因小兒麻痺症而右足肢障，沒有職業愛喝酒，被告會罵被
    害人，被害人也會頂嘴等語（見原審94年度重訴字第85號卷
    第51頁至第54頁），證人陳祥仁亦證稱被告與被害人平常不
    講話，但常常為小事吵架，被告每天喝酒，喝完酒會大吵或
    直接睡覺，被告會針對被害人唸一些攻擊的話，罵被害人，
    二人會互罵，有髒話，被害人罵被告死跛腳，被告就罵被害
    人胖子，被告每天喝酒等語（見原審94年度重訴字第85號卷
    第47頁至第51頁）之情節以觀，足徵被告因罹患肺結核，且
    因小兒麻痺症而右足肢障，長期失業，心情低落，並有酗酒
    之惡習，經常於飲酒後即大聲吵鬧，而被害人經常為此與被
    告口角，被害人並曾罵甲○○為死跛腳，被告因而對被害人
    心生怨懟，而萌生殺人之犯意無誤，被告及辯護人有關被告
    並非預謀殺害被害人之辯解，尚不足採。
 5、至於證人乙○○稱被告因酒後駕車公共危險案件經原審以94
    年度北交簡字第2351號刑事簡易判決判處罰金1萬7仟元，其
    因經濟困頓無力完納罰金，即將入監執行而心生憤恨，曾揚
    言：要死大家一起死等語（見原審94年度重訴字第85號卷第
    54頁背面），然此為被告所否認，徵之被告係於94年10月26
    日清晨5時許下手殺被害人，並於同日即因本案經原審法院
    裁定羈押，而原審94年度北交簡字第2351號刑事簡易案件，
    係於94年10月21日判決，且全案至94年11月21日始確定，此
    有該刑事簡易判決及本院被告前案紀錄表可參，又被告係於
    看守所中始收受原審94年度北交簡字第2351號刑事簡易判決
    ，此據被告供承在卷，可見被告犯下本案前不知原審94年度
    北交簡字第2351號刑事簡易案件之判決結果，自然更不可能
    因即將入監執行而心生憤恨，而揚言要死大家一起死等語，
    是證人乙○○此部分證言，尚不足採，但仍不礙被告上開犯
    行之認定，併此敘明。
三、綜上，本案事證明確，被告上開犯行，足堪認定，應予論罪
    科刑。
四、查被告與被害人係繼父子關係，屬於家庭暴力防治法第3條
    第3款所稱之家庭成員。被告殺害被害人之行為，係犯刑法
    第271條第1項之殺人罪，自且屬家庭暴力防治法第2條第2項
    所稱之家庭暴力罪。被告持扣案之殺雞刀刺殺被害人2刀，
    係基於同一殺人犯意下之接續行為，僅侵害一個法益，應論
    以一罪。
五、原審據以論罪科刑，固非無見。惟如前述被告係於94年10月
    24日購買上開殺雞刀，而原審認定係於94年10月25日購買，
    與事實不符，尚有未洽；又如前述被告上開犯行，與其遭原
    審94年度北交簡字第2351號刑事簡易案件判處罰金1萬7千元
    無涉，原審卻認被告係因無力完納罰金，即將入監執行而心
    生憤恨，曾揚言要死大家一起死等語，進而犯下本案，亦有
    未洽。被告上訴否認犯罪；及公訴人上訴，指摘原審量刑過
    輕，固均無理由。然原判決既有可議之處，仍屬無可維持，
    應予撤銷改判。爰審酌被告因罹患肺結核及小兒麻痺症，工
    作難覓，家庭經濟困頓，長期處於情緒低落而酗酒，且因與
    被害人相處不睦，被害人亦曾罵被告為死跛腳，而心生憤恨
    ，趁被害人熟睡之際，以殺雞刀刺殺被害人致死，造成家庭
    不幸及人倫悲劇，然於犯罪後尚能坦承犯行等一切情狀，量
    處如主文第2項所示之刑，以示懲儆。並依刑法第三十七條
    第一項之規定宣告褫奪公權終身。檢察官以被告僅因平日與
    被害人發生口角，即預謀殺害被害人，使乙○○及陳祥仁痛
    失親人，而上訴求處被告極刑，固非無因，然如前述被害人
    曾罵被告為死跛腳，為被告犯本案之因素之一，又被告亦不
    否認殺死被害人，是認被告所為尚不至處以極刑，剝奪生命
    之必要程度，而認檢察官上訴求處死刑，尚嫌過重，為無理
    由，特此說明。
六、扣案殺雞刀1把（含鐵碎片2塊），為被告所有且係供本案犯
    罪所用之物，業據被告供明在卷，依刑法第38條第1項第2款
    之規定宣告沒收之。至於扣案之被告於案發時穿著沾有血跡
    之外套、長褲、衣服各1件，雖為被告所有，然非違禁物，
    亦非供本案犯罪所用或供犯罪預備之物，更非因犯罪所得之
    物；另扣案被害人於案發時所穿著染有血漬之衣服一件、陳
    祥仁於案發時所著之衣物一套（含上衣、短褲、內褲、拖鞋
    等），均非被告所有，均不為沒收之諭知，附此敘明。
據上論斷，應依刑事訴訟法第369條第1項前段、第364條、第299
條第1項前段，刑法第271條第1項、第37條第1項、第38條第1項
第2款，判決如主文。
本案經檢察官郭啟東到庭執行職務。
中    華    民    國    95    年    5     月    25    日
                  刑事第十六庭審判長法  官  葉騰瑞
                                    法  官  莊明彰
                                    法  官  黃俊明
以上正本證明與原本無異。
如不服本判決，應於收受送達後十日內向本院提出上訴書狀，其
未敘述上訴之理由者並得於提起上訴後十日內向本院補提理由書
（均須按他造當事人之人數附繕本）。
                                    書記官  廖婷璇
中    華    民    國    95    年    5     月    25    日
附錄：本案論罪科刑法條全文
刑法第271條第1項
殺人者，處死刑、無期徒刑或 10 年以上有期徒刑。


司法院資訊處製作；財團法人民間司法改革基金會備份。
